【裁判字號】    99,消債聲,92
【裁判日期】    991119
【裁判案由】    免責
【裁判全文】
臺灣桃園地方法院民事裁定            99年度消債聲字第92號
聲  請  人
即  債務人  胡榛祐原名：胡玉.
代  理  人  王如后律師
上列當事人因消費者債務清理事件聲請更生，經本院裁定開始清
算程序並同時終止清算程序確定後聲請免責，本院裁定如下：
    主  文
債務人胡榛祐不免責。
    理  由
一、按法院裁定開始清算程序後，債務人有薪資、執行業務所得
    或其他固定收入，而普通債權人之分配總額低於債務人聲請
    清算前2 年間，可處分所得扣除自己及依法應受其扶養者所
    必要生活費用之數額者，法院應為不免責之裁定。但債務人
    證明經普通債權人全體同意者，不在此限；又債務人有因浪
    費、賭博或其他投機行為，致財產顯然減少或負擔過重之債
    務，而生開始清算之原因者，法院應為不免責之裁定。但債
    務人證明經普通債權人全體同意者，不在此限。消費者債務
    清理條例第133 條、第134 條第4 款分別定有明文。又按法
    院裁定開始更生程序後，債務人免責前，法院裁定開始清算
    程序，其已進行之更生程序，適於清算程序者，作為清算程
    序之一部；其更生聲請視為清算聲請。消費者債務清理條例
    第78條第1 項定有明文。由其文義可知，在適於清算程序之
    情形下，清算程序之始點，得提前至裁定開始更生時。為貫
    徹消費者債務清理條例第133 條避免債務人濫用清算程序以
    獲免責，並敦促有清償能力者，利用薪資等固定收入清償債
    務而受免責，以保障債權人可受最低清償之立法目的，自應
    將清算價值保障原則擴及至更生轉換清算程序後，應否為不
    免責裁定之情形。是於債務人有謀生能力，而於法院裁定開
    始更生後，暫時性地無固定收入之情形，應認債務人有以固
    定收入清償達消費者債務清理條例第141 條所定數額之債務
    而受免責之可能，法院仍應進行消費者債務清理條例第133
    條應否為不免責裁定之審查，以貫徹消費者債務清理條例妥
    適調整債務人與債權人及其他利害關係人之權利義務關係之
    立法目的（臺灣高等法院暨所屬法院98年法律座談會民事類
    提案第40號之研討結論可參）。
二、經查：
  (一)聲請人於民國98年09月24日聲請更生，前經本院裁定自99年
    03月11日下午05時起開始更生程序，嗣經本院裁定自99年09
    月28日17時起開始清算程序，並同時終止清算程序，業已告
    確定在案，並經本院依職權調閱本院98年度消債更字第342
    號更生事件及99年度消債清字第148 號清算事件等案卷查閱
    無誤，堪信為真。
  (二)聲請人經營小吃攤（在市場賣涼麵），自91年間起平均每月
    營業收入約新台幣（下同）25,000元，另其自97年01月起每
    月領有兒童及少年補助1,500 元，此據聲請人陳明並提出財
    產及收入狀況說明書、財產及收入狀況報告書為憑（見上開
    消債更卷第12頁、本院99年度司執消債更字第33號卷第142
    頁），是於本院前揭裁定開始清算程序（依上說明，清算程
    序之始點，提前至裁定開始更生時）後，聲請人確有營業收
    入及兒童及少年補助。且如前所述，因本件係裁定開始清算
    程序並同時終止清算程序，故普通債權人於此清算程序中並
    未獲得分配；惟聲請人聲請清算前2 年間（依上說明，應以
    聲請人聲請更生前2 年間即自96年09月24日起至98年09月23
    日止計算），可處分所得合計約為631,500 元（96年10月至
    96年12月營業收入25,000元×3 ＋97年01月至98年09月營業
    收入與兒童及少年補助26,500元×21＝631,500 元），扣除
    2 年間自己及依法應受其扶養者所必要生活費用36萬元（按
    聲請人當時獨立扶養未成年子李東樺，其財產及收入狀況說
    明書雖記載其聲請前2 年內包含扶養其子每月必要支出共計
    19,000元，惟如本院98年度消債更字第342 號裁定理由三(二)
    所述，其與其子每月必要支出應為15,000元，爰以此金額計
    算）後，尚有餘額（縱若以聲請人先前主張其聲請前2 年內
    包含扶養其子每月必要支出19,000元計算，則其聲請前2 年
    間，可處分所得扣除自己及依法應受其扶養者所必要生活費
    用後，仍有餘額）。據上，普通債權人之分配總額顯然低於
    聲請人聲請清算前2 年間，可處分所得扣除自己及依法應受
    其扶養者所必要生活費用之數額，而有消費者債務清理條例
    第133 條所規定應不免責之情事。
  (三)又聲請人所負無擔保債務合計2,924,524 元，為信用卡或現
    金卡或信用貸款所致，有債權表可考（見上開司執消債更卷
    第118 至120 頁）；再觀諸債權人永豐銀行所述：聲請人之
    消費明細資料，其中多為非屬通常生活所需之消費款項，包
    括各百貨公司、餐廳與東森得易購（分期消費）等，顯有奢
    侈、浪費之情形等語（見該行陳報狀，同上卷第205 頁）及
    所附聲請人之消費明細（見同上卷第208 至212 頁），聲請
    人明知其自91年間起每月收入僅約25,000元，又有年幼之子
    待其扶養，本應撙節開支，節約消費，竟不知量入為出，節
    儉過日，仍頻繁以信用卡、現金卡為非必要性消費或預借現
    金及向銀行信用貸款使用，致生高額債務，則聲請人每月消
    費額度時有逾越可支配所得之情事，如是其消費並非全係生
    活必要之支出，而多為奢侈、浪費之性質，堪認聲請人過度
    消費行為，亦為開始清算之原因，核與消費者債務清理條例
    第134 條第4 款所稱：「浪費、賭博或其他投機行為，致財
    產顯然減少或負擔過重之債務」等不免責事由相當。
  (四)綜上所述，聲請人既堪認有消費者債務清理條例第133 條前
    段、第134 條第4 款所規定應不免責之情形，復未經普通債
    權人全體同意免責。揆諸前揭規定，聲請人自不得免責。
三、爰裁定如主文。
中    華    民    國    99    年    11    月    19    日
                        民事第三庭    法  官  周玉
以上正本係照原本作成
如不服本裁定應於送達後10日內向本院提出抗告狀，並繳納抗告
費新台幣1 千元。
中    華    民    國    99    年    11    月    19    日
                                      書記官  楊郁馨

司法院資訊處製作；財團法人民間司法改革基金會備份。
